臺灣新北地方法院民事判決　　　　　 110年度勞簡上字第12號
上　訴　人　牟麗貞　
被　上訴人　牟宗秋　
　
上列當事人間請求給付工資等事件，上訴人對於中華民國110年3
月11日本院109年度勞簡字第109號第一審判決提起上訴，經本院
合議庭於110年10月22日言詞辯論終結，判決如下：
    主  文
上訴駁回。
第二審訴訟費用由上訴人負擔。
    事實及理由
一、上訴人主張：
    上訴人、被上訴人及訴外人牟秋香、牟梅香、牟宗富、牟桂
    香、牟中華、牟宗孝為兄弟姐妹關係，因父親牟小美於104
    年間發生車禍需臥床休養，且弟弟牟宗孝為極重度身心障礙
    者，平時亦需專人照顧，兄弟姐妹間乃協議自104年11月1日
    起，由上訴人負責照顧牟小美及牟宗孝，並由牟宗富、牟中
    華、牟梅香、牟桂香每人各出1萬元，共計4萬元，作為上訴
    人之照顧費用。之後父親牟小美於107年10月10日死亡，經
    兄弟姐妹討論，仍由上訴人繼續照顧牟宗孝，並由被上訴人
    取得牟小美借名登記在牟梅香名下之房屋，而改由被上訴人
    自107年11月1日起，負擔牟宗孝每月4萬元之照顧費，直到
    牟宗孝將來死亡為止。不料，被上訴人竟於109年6月30日告
    知上訴人，不繼續僱用上訴人，惟被上訴人迄今尚積欠上訴
    人照顧費用，亦未給付資遣費，上訴人自得依法請求給付，
    並請求被上訴人返還上訴人代墊之醫療費用及生活用品費用
    。為此，依兩造間之約定（下稱系爭協議）、勞動契約法律
    關係及相關勞動法規，請求被上訴人給付：㈠108年2月至
    108年12月照顧費用差額10萬元；㈡資遣費43,334元；㈢醫
    療費用5,228元；㈣生活用品費用2,620元等語，並聲明：被
    上訴人應給付上訴人151,182元。
二、被上訴人辯稱：
    父親過世後，被上訴人將牟宗孝接至家中，因其他兄弟姐妹
    都不願負擔牟宗孝之照顧費，而被上訴人身為長子，故照顧
    費由被上訴人負擔，惟被上訴人主張兄弟姐妹間均有照顧牟
    宗孝之義務，被上訴人係給付上訴人照顧費而非薪資，兩造
    間並非僱傭關係，縱認兩造間為僱傭關係，雇主應為兄弟姐
    妹全體。又被上訴人之配偶與牟中華間，前就死會會錢27萬
    元發生爭執，因牟中華之會錢係由上訴人負責，上訴人乃出
    面協調，由被上訴人之配偶負擔17萬元，其餘10萬元由上訴
    人負擔，故被上訴人於清償牟中華27萬元會錢後，從每月給
    付上訴人之照顧費中扣除1萬元，用以抵充上開10萬元債務
    。
    至被上訴人向牟桂香購買房屋部分，則與本案無關等語。
三、原審為上訴人部分勝訴、部分敗訴之判決，判命：㈠被上訴
    人應給付上訴人7,848元（即有關醫療費用5,228元、生活用
    品費用2,620元部分），㈡上訴人其餘之訴駁回。上訴人就
    其敗訴部分不服並提起上訴，併聲明：㈠原判決關於駁回上
    訴人後開第二項之請求部分，及該部分訴訟費用之裁判均廢
    棄。㈡被上訴人應再給付上訴人143,334元。被上訴人則聲
    明：請求駁回上訴。
四、本件爭執點及本院判斷如下：
  ㈠就上訴人請求資遣費43,334元部分
    1.按「勞工適用本條例之退休金制度者，適用本條例後之工
      作年資，於勞動契約依勞動基準法第11條、第13條但書、
      第14條及第20條或職業災害勞工保護法第23條、第24條規
      定終止時，其資遣費由雇主按其工作年資，每滿1年發給2
      分之1個月之平均工資，未滿1年者，以比例計給；最高以
      發給6個月平均工資為限，不適用勞動基準法第17條之規
      定。」勞工退休金條例第12條第1項定有明文。依此規定
      ，上訴人請求被上訴人給付資遣費，須以雙方間具有勞動
      契約為前提。
    2.經查，上訴人主張「兄弟姐妹間協議自104年11月1日起，
      由上訴人負責照顧牟小美及牟宗孝，並由牟宗富、牟中華
      、牟梅香、牟桂香每人各出1萬元，共計4萬元，作為上訴
      人之照顧費用。之後父親牟小美於107年10月10日死亡，
      經兄弟姐妹討論，仍由上訴人繼續照顧牟宗孝，並由被上
      訴人取得登記在牟梅香名下之房屋，而改由被上訴人自
      107年11月1日起，負擔牟宗孝每月4萬元之照顧費，直到
      牟宗孝將來死亡為止」等情，為被上訴人所不爭執，並有
      證人牟桂香、牟中華、牟梅香於原審及本院之證詞可稽（
      見原審卷第162-173頁、本院卷第61-62頁），自應認定屬
      實。
    3.依民法第1114條、第1115條第3項規定，父母與子女間（
      即直系血親相互間）、兄弟姊妹相互間，互負扶養之義務
      。負扶養義務者有數人而其親等同一時，應各依其經濟能
      力，分擔義務。上訴人、被上訴人等人與牟宗孝間具有兄
      弟姊妹關係，牟宗孝又屬極重度身心障礙者（證明見原審
      卷第73頁），依法即應各依其經濟能力共同負擔扶養牟宗
      孝之義務。上訴人已經自陳與被上訴人等兄弟姊妹共七人
      前後開會兩次，第一次於104年間討論同時照顧父親牟小
      美及弟弟牟宗孝事宜，決定「由上訴人照顧二人、牟宗富
      等四人每人每月負擔1萬元共4萬元之照顧費」；第二次又
      於107年間討論父親去世後照顧弟弟牟宗孝一人事宜，並
      決定「仍由上訴人繼續照顧牟宗孝，並由被上訴人取得登
      記在牟梅香名下之房屋，而改由被上訴人自107年11月1日
      起，負擔牟宗孝每月4萬元之照顧費，直到牟宗孝將來死
      亡為止，其他兄弟姊妹則不再負擔照顧費」。顯然約定「
      上訴人照顧牟宗孝、被上訴人按月負擔4萬元照顧費」一
      事，是依上述兄弟姐妹間之共同協議履行法定扶養義務之
      結果，屬於多數當事人意思表示一致、達成協議的「共同
      行為」，與一般勞動契約勞雇雙方當事人合意由勞工提供
      勞務、雇主給付報酬的「契約行為」性質不同。
    4.何況，被上訴人雖按月給付上訴人4萬元之照顧費，且上
      訴人照顧弟弟牟宗孝之地點為被上訴人住家，照顧時間為
      早上六點半到晚上八點，上訴人偶爾留至晚上九、十點，
      然而，上訴人並無須打卡，更無請假制度，如果上訴人有
      事無法照料牟宗孝，僅需通知被上訴人，並請牟桂香來幫
      忙，上訴人如有遲到、早退、事病假或有事暫時外出，無
      須扣錢或懲處，被上訴人亦無指定上訴人照顧牟宗孝的具
      體內容或標準，由原告自行決定如何照顧牟宗孝，上訴人
      亦無任何獎勵懲罰考核制度，雙方也沒有約定上訴人不能
      兼職，上訴人能與妹妹在照顧牟宗孝空檔製作手工等情，
      為雙方所不爭執（見原審卷第159-161頁），並有證人牟
      桂香、牟中華、牟梅香之證詞可稽（見原審卷第162-173
      頁），顯然上訴人與被上訴人間不具有指揮監督關係，實
      質上也不具有人格上、經濟上及組織上從屬性存在，自非
      勞動契約關係。
    5.因此，雙方既然不具有勞動契約關係存在，上訴人請求被
      上訴人給付資遣費43,334元，於法不合，無法准許。
  ㈡就上訴人請求照顧費用差額10萬元部分
    1.上訴人主張被上訴人尚未給付其108年間照顧費用每月差
      額1萬元，合計共10萬元等情，被上訴人對此並不否認，
      但辯稱是上訴人同意負擔被上訴人太太林素櫻與牟中華間
      有關會錢爭執中的10萬元，故由上訴人每月照顧費中扣抵
      1萬元，是上訴人直接跟牟桂香協調好，牟桂香跟被上訴
      人女兒說的，因為上訴人的每月薪資都是女兒拿給她的等
      語。
    2.經查，
      ⑴證人牟桂香於原審證稱：因為被上訴人與牟中華的會錢
        結算有少會錢，兩人一直爭吵，因為會錢是經過上訴人
        ，上訴人說兩人一直吵架不是辦法，她自己認了這個會
        錢，說要付一半，我就說請她去跟被上訴人的女兒商量
        ，上訴人也有主動跟我說可以負擔10萬元，可以從每月
        付的照顧費用4萬元中直接扣1萬元，直到10萬元扣完為
        止，上訴人是跟我商量有這個方法，後來他們如何商量
        ，我不在現場，不清楚如何協商等語（見原審卷第165
        頁）。
      ⑵證人牟中華於原審證稱：被上訴人有還我一筆100萬元
        的會錢，因為是房子過戶之後由房子貸款出來的，會錢
        的事情上訴人知道，因為當初會錢都是我請上訴人給被
        上訴人的老婆，被上訴人的老婆是會首，被上訴人老婆
        欠我多少錢，單據都是由上訴人幫我保存，上訴人只有
        告訴我被上訴人老婆欠我會錢多少錢等語（見原審卷第
        169頁），續於本院審理時證稱：「我有問牟麗貞為何
        被扣，牟麗貞說之前10萬元的會款她要出，她說有跟牟
        桂香提到，牟桂香叫他要跟牟宗秋的女兒講，我問她有
        沒有講，牟麗貞說沒有」等語（見本院卷第61頁）。
      ⑶證人牟梅香於原審證稱：事後有聽說，牟桂香有跟我說
        被上訴人老婆欠牟中華的會錢，原本已經都結算好，結
        果上訴人說結算的不對，因此上訴人有幫忙處理，上訴
        人說要幫被上訴人出10萬元，每月扣1萬元的錢，直到
        扣完10萬元，這都是牟桂香跟我說的等語（見原審卷第
        173頁）。
      ⑷由上述證人證詞可知，因被上訴人與牟中華間發生會錢
        糾紛，而牟中華的會錢都是由上訴人經手，故上訴人確
        實先後向牟桂香、牟中華表示願意負擔其中10萬元會款
        一語。再參照被上訴人於原審所提出其女兒與牟桂香
        LINE對話紀錄記載：「（被上訴人女兒將勞資爭議調解
        紀錄po圖，並將上訴人主張被上訴人積欠108年2月至12
        月照顧費計10個月差額10萬元一事以螢光筆標示）」、
        「（桂香）自己說的話都不承認了」、「（女兒）是不
        是，當初說我們先幫她出10萬元然後每個月扣1萬元，
        現在說我們沒給她照顧費」、「（桂香）沒錯嘛」等情
        （見原審卷第121頁），足見被上訴人也先行墊付此部
        分上訴人願意負擔的10萬元會款，再按月扣款1萬元共
        10萬元。
    3.查所謂「債務承擔契約」是以第三人與債權人為當事人，
      只須第三人與債權人互相表示意思一致，其契約即為成立
      ，不必得債務人之同意，故民法第300條規定：「第三人
      與債權人訂立契約承擔債務人之債務者，其債務於契約成
      立時，移轉於該第三人。」在上述會錢糾紛中，債權人是
      牟中華，債務人是被上訴人夫妻，上訴人則為第三人，既
      然上訴人曾向債權人牟中華表示「10萬元的會款她要出」
      一語，牟中華當時也無反對的意思表示，即已成立債務承
      擔契約，依法此10萬元債務已經移轉於上訴人。
    4.因此，被上訴人既然已經先墊付該筆10萬元，再從上訴人
      108年2月至12月照顧費用差額共10萬元之給付扣抵，自屬
      合法，上訴人自不得請求被上訴人再次給付此筆10萬元差
      額之照顧費用。
五、綜上所述，上訴人依本件親屬間協議請求被上訴人給付其如
    原判決附表所示之醫療費用，及購買醫療耗材、生活用品之
    費用共7,848元部分，為有理由，應予准許；逾此範圍部分
    ，為無理由，應予駁回。原審為上訴人一部勝訴、一部敗訴
    之判決，並依職權就上訴人勝訴部分為假執行之宣告，並無
    不當。上訴人上訴意旨，就其敗訴部分，仍執陳詞，指摘原
    判決不當，求予廢棄，為無理由，應駁回其上訴。
六、本件事證已臻明確，兩造其餘攻擊防禦方法及所提之證據，
    ，核與判決結果無影響，毋庸再予一一論述，附此敘明。
七、據上論結，本件上訴為無理由，依民事訴訟法第436條之1第
    3項、第449條第1項、第78條，判決如主文。
中    華    民    國   110    年    11    月    12    日
                      勞動法庭  審判長法  官  張誌洋
                                      法  官  吳幸娥
                                      法  官  劉以全
以上正本證明與原本無異
不得上訴
中    華    民    國   110    年    11    月    12    日
                                      書記官  許慧禎